【裁判字號】    93,訴,691
【裁判日期】    950713
【裁判案由】    分配表異議之訴
【裁判全文】
臺灣士林地方法院民事判決               93年度訴字第691號
原      告  乙○○○
訴訟代理人  許智誠律師
複  代理人  林正杰律師
被      告  甲○
上列當事人間請求分配表異議之訴事件，本院於95年6 月28日言
詞辯論終結，判決如下：
    主  文
本院九十二年度執更字第五號民事強制執行事件，於民國九十三
年六月二十三日實行分配所為之分配表中，被告以票面金額新臺
幣貳佰萬元本票實行分配，分配金額新臺幣貳拾貳萬仟捌佰零
捌元應予扣除，不得參與分配。
本院九十二年度執更字第五號民事強制執行事件，於民國九十三
年六月二十三日實行分配所為之分配表，被告以執行費新臺幣伍
仟玖佰玖拾貳元實行分配，分配金額新臺幣伍仟玖佰玖拾貳元應
予扣除，不得參與分配。
原告其餘之訴駁回。
訴訟費用由被告負擔三分之一，餘由原告負擔。
    事實及理由
一、按債權人或債務人對於分配表所載各債權人之債權或分配金
    額有不同意者，應於分配期日1 日前，向執行法院提出書狀
    ，聲明異議；如異議未終結者，為異議之債權人或債務人，
    得向執行法院對為反對陳述之之債權人或債務人提起分配表
    異議之訴，強制執行法第39條第1 項、第41條第1 項前段分
    別定有明文。經查，本院92年度執更字第5 號債權人即本件
    被告與債務人徐黃雪子、徐文從、黃盈瑜、徐千惠間清償債
    務強制執行事件（下稱系爭強制執行事件），就坐落於臺北
    市○○區○○段2 小段469 之2 地號土地上之門牌號碼為臺
    北市大同區○○○路225 巷4 弄16號未辦保存登記建物（下
    稱系爭建物）於民國92年12月24日拍賣所得價金新臺幣（下
    同）103 萬元，製作分配表（下稱系爭分配表）訂於93年6
    月23日實行分配，惟原告對於被告之債權得受分配之金額有
    爭執，並於93年6 月1 日受本院通知後對系爭分配表聲明異
    議，被告對原告之異議為反對陳述，原告乃於分配期日起10
    日內之同年6 月29日提起本件分配表異議之訴，並於同日向
    本院執行法院為起訴之證明，已遵守強制執行法第41條第3
    項所定之期間，其提起本訴自屬合法，合先敘明。
二、原告起訴主張：被告於系爭強制執行事件，聲明參與分配所
    提出之執行名義，係依據被告所持有如附表所示之3 張本票
    而來，並由本院執行處作成系爭分配表，依債權額比例分配
    予被告執行費、本金及利息共計712,884 元，然本件被告所
    持有據以參與分配之3 紙本票，均屬訴外人徐文從、黃盈瑜
    所偽造之本票，業由臺灣士林地方法院檢察署檢察官於92年
    4 月30日以90年度偵字第5897號偽造有價證券等案件提起公
    訴，並經本院刑事庭以92年度簡字第341 號判決有罪確定並
    宣告沒收上開本票，臺灣士林地方法院檢察署並以93年4 月
    30日士檢執庚93執他487 字第12110 號函，請徐文從將上開
    本票檢送檢察署處理，被告卻持以向本院民事執行處行使，
    主張參與本件分配之債權。又如附表編號1 所示系爭200 萬
    元本票，發票人徐世浩早於88年4 月16日死亡，被告係於89
    年7 月11日始向本院對徐世浩聲請本票強制執行裁定，本院
    於89年7 月15日裁定准許，該裁定顯不合法，自不得以該裁
    定為執行名義請求分配。另系爭建物係未辦保存登記之建物
    ，徐世浩之繼承人有徐黃雪子、徐天從、徐文從、徐千惠等
    4 人，徐黃雪子僅係徐世浩共同繼承人之一，徐黃雪子個人
    之債權人僅得就系爭建物拍賣所得價金4 分之1 分配，不得
    就拍賣所得全數價金分配。為此，爰依強制執行法第41條提
    起本訴，不准被告以該3 紙偽造並經判決宣告沒收之本票票
    款債權、利息及執行費列入分配等語；並聲明：(一)本院92年
    度執更字第5 號清償債務強制執行事件，就被告甲○以本票
    票款200 萬元，所分配之本金、利息計223,808 元，應不得
    參與分配。(二)本院92年度執更字第5 號清償債務強制執行事
    件，就被告甲○以本票票款65萬元，所分配之本金、利息計
    72,137 元 ，應不得參與分配。(三)本院92年度執更字第5 號
    清償債務強制執行事件，就被告甲○以本票票款350 萬元，
    所分配之本金、利息計362,649 元，應不得參與分配。(四)本
    院92年度執更字第5 號清償債務強制執行事件，就被告甲○
    所分配之兩項執行費計54,290元，應不得參與分配。
三、被告則以：附表編號2 所示之65萬元本票，其執行名義係本
    院89年度促字第8627號支付命令裁定，該裁定之相對人計有
    徐世浩、徐黃雪子、徐文從、黃盈瑜4 人，雖徐世浩部分之
    確定證明經本院撤銷，但其餘3 人部分仍有執行力，被告提
    起強制執行後，本件執行事件之債務人徐黃雪子業提起債務
    人異議之訴，其於第一審時原主張係系爭65萬元本票係偽造
    ，嗣於第二審上訴理由中則改稱該65萬元本票票款業已清償
    ，並經本院91年度士簡字第599 號民事事件判決駁回其訴確
    定。附表編號3 所示之350 萬元本票係徐黃雪子、徐文從、
    黃盈瑜3 人於被告面前簽發，與徐世浩無關。另附表編號1
    所示之200 萬元本票，被告根本不知徐世浩早已死亡，亦未
    收到任何撤銷執行名義效力之通知，該債權憑證是被告以本
    院89年度票字第2171號民事裁定為執行名義，聲請89年度執
    字第12410 號執行案件，因執行不足額所核發，於該執行事
    件中均無人異議，且該200 萬元之本票係徐世浩之子、媳徐
    文從、黃盈瑜所背書轉交者，自得據以列入分配債權等語，
    資為抗辯，並聲明：請求駁回原告之訴。
四、兩造不爭執之事項：
  (一)被告89年11月28日以本院89年度促字第8627號對債務人黃盈
    瑜、徐世浩、徐黃雪子、徐文從4 人所為之確定支付命令（
    65萬元票款）向本院聲請拍賣系爭建物。
  (二)上開支付命令有關徐世浩1 人之部分確定證明已經被本院撤
    銷。
  (三)系爭建物為未辦保存登記之建物，其基地是屬於台灣省農工
    企業股份有限公司所有。
  (四)徐世浩於88年4月16日死亡。
  (五)徐黃雪子曾經針對系爭65萬元票款之強制執行事件對被告提
    起債務人異議之訴（本院91年度士簡字第599 號），業已敗
    訴確定。
  (六)92年12月22日被告以本院核發之89年度執字第12410 號之債
    權憑證（見本院卷第84頁）為執行名義就系爭本金200 萬元
    票款部分參與分配，該債權憑證是被告以本院89年度票字第
    2171號民事裁定為執行名義聲請89年度執字第12410 號之執
    行案件，因執行不足額所核發。
  (七)上開本院89年度票字第2171號民事裁定是在徐世浩死亡後本
    院才核發。
  (八)92年12月22日被告以本院核發之89年度執字第12409 號之債
    權憑證（見本院卷第90頁）為執行名義就系爭本票350 萬元
    部分參與分配，該債權憑證是被告以本院89年度票字第2170
    號民事裁定為執行名義聲請89年度執字第12409 號之執行案
    件，因執行不足額所核發。
  (九)90年11月9 日黃盈瑜曾經在本院89年執字第15972 號執行處
    訊問時陳述：系爭房子是由徐黃雪子繼承，其他繼承人同意
    由徐黃雪子繼承，有向鄰長報備等語。
  (十)90年11月23日徐文從、黃盈瑜、徐黃雪子三人共同具名上開
    案件中向本院執行處提出聲請狀，狀內記載系爭建物已經經
    過徐黃雪子依照國防部規定表示承受應有權利，已經列管登
    記之占有人為徐黃雪子。
  (十一)92年11月20日徐文從在本院92年度執更字第五號本院執行處
    調查時陳述：黃盈瑜在90年11月9 日訊問時所稱該房子由徐
    黃雪子繼承等語是指其他的人同意由徐黃雪子擁有使用權。
  (十二)系爭建物業經拍定，本院執行處定93年6 月23日為分配期日
    ，原告在93年6 月29日提起本件訴訟並於同日向執行處陳報
    。
  (十三)系爭200 萬元票款在本院分配表中執行處所列之執行費為5,
    992 元。
五、本件兩造所爭執之事項為：(一)系爭建物為何人所繼承？(二)被
    告以200 萬元票款列入分配有無理由？(三)被告以65萬元票款
    列入分配有無理由？(四)被告以350 萬元票款列入分配有無理
    由？(五)分配表中被告所分配之執行費54,290元有無理由？茲
    分述如下：
  (一)系爭建物為何人所繼承？
    1.系爭建物所坐落之臺北市○○區○○段2 小段469 之2 地
      號土地為臺灣省農工企業股份有限公司所有，並出租予空
      軍戰術管制聯隊，且依附於本院89執字第15972 號強制執
      行事件卷內之國軍眷舍管理表記載，空軍總司令部於上開
      土地上興建國軍眷舍配住予楊壽頤，惟該眷舍於50年間因
      颱風水淹倒塌，空軍總司令部准許楊壽頤拆除就地重建，
      經楊壽頤向臺北市政府申請核撥國民住宅貸款及以自備款
      重建等情，是應認原有眷舍業已滅失，經楊壽頤原始出資
      起造系爭建物，而取得系爭建物之所有權，並有權處分系
      爭建物。又楊壽頤嗣將系爭建物轉讓予徐世浩，徐世浩並
      長期居住使用系爭建物及繳納房屋稅，顯見徐世浩雖因系
      爭建物未辦保存登記，致無法辦理建物移轉登記而取得系
      爭建物之所有權，惟已實質取得系爭建物之事實上處分權
      ，則徐世浩於88年4 月16日死亡後，即應由徐世浩之全體
      繼承人徐黃雪子、徐天從、徐文從、徐千惠4 人繼承系爭
      建物之事實上處分權，臺灣高等法院92年度抗字第1264號
      裁定亦同此認定（債務人雖對該裁定提起再抗告，惟經最
      高法院以92年度臺抗字第286 號裁定駁回其再抗告而確定
      ）。
    2.又系爭強制執行事件之債務人兼徐黃雪子及徐文從之代理
      人黃盈瑜於90 年11 月9 日本院民事執行處調查時到場陳
      稱，徐世浩之全體繼承人同意由徐黃雪子繼承系爭建物，
      並有向鄰長報備等語，亦有執行調查筆錄附於本院89 執
      字第15972 號強制執行事件卷內可稽。又系爭強制執行事
      件債務人徐文從於92年11月20日本院民事執行處調查時到
      場雖表示債務人認為系爭建物為空軍的，而黃盈瑜於90年
      11月9 日調查時亦稱系爭建物由徐黃雪子繼承，是指其他
      繼承人同意由徐黃雪子擁有使用權等語，足徵徐世浩之全
      體繼承人已將系爭建物之事實上處分權協議分割由徐黃雪
      子繼承，而由徐黃雪子取得系爭建物之事實上處分權甚明
      。
    3.是系爭建物原為楊壽頤所有，嗣由徐世浩受讓系爭建物之
      事實上處分權，徐世浩死亡後雖有4 位繼承人，惟因全體
      繼承人將系爭建物之事實上處分權協議分割由徐黃金子繼
      承，而由其單獨取得系爭建物之事實上處分權（本院94年
      度簡上字第1 號甲○對乙○○○及徐黃雪子所提出之分配
      表異議之訴等事件，亦採此見解）。
  (二)被告以200 萬元票款列入分配有無理由？
    原告主張：附表編號1 所示系爭200 萬元本票，發票人徐世
    浩早於88年4 月16日死亡，被告係於89年7 月11日始對為徐
    世浩聲請本票強制執行裁定，本院於89年7 月15日裁定准許
    ，該裁定顯不合法，自不得以該裁定為執行名義請求分配乙
    節，經查：被告於92年12月22日以本院核發之89年度執字第
    12410 號之債權憑證（見本院卷第84頁）為執行名義就系爭
    200 萬元票款部分參與分配，該債權憑證是被告以本院89年
    度票字第2171號民事裁定為執行名義，聲請本院89年度執字
    第12410 號執行案件，因執行不足額所核發，該民事裁定係
    徐世浩88年4 月16日死亡後之89年7 月15日始作成，為兩造
    所不爭執，是該裁定顯然未合法送達予徐世浩，無論其確定
    證明是否遭撤銷，均不足以為有效之執行名義，被告並無得
    對徐世浩之遺產或對徐黃雪子之財產為強制執行之執行名義
    ，其主張得以系爭200 萬元本票票款就拍賣系爭建物所得之
    價金予以分配，自有未洽。原告此部分之主張為有理由，被
    告所辯：其不知徐世浩已死亡，且該200 萬元之本票係徐世
    浩之子媳徐文從、黃盈瑜所背書轉交之事實，縱為真實，亦
    無得據以列入分配之合法執行名義存在，被告此部分所辯，
    洵不足取。
  (三)被告以65萬元票款列入分配有無理由？
    經查：被告以65萬元票款列入分配聲請系爭強制執行事件之
    執行名義即本院89年度促字第8627號確定之支付命令，係於
    徐世浩死亡後之89年4 月14日始裁定，並未合法送達予徐世
    浩，該支付命令關於徐世浩部分並未確定，本院已於90 年9
    月26日撤銷對徐世浩部分之確定證明，惟徐黃雪子等人仍為
    該支付命令之相對人，被告仍得持該確定之支付命令作為對
    徐黃雪子強制執行之執行名義。原告主張系爭65萬元之本票
    徐黃雪子背書之簽名蓋章，係徐文從、黃盈瑜所偽造云云，
    為被告所否認，原告並未舉證以實其說，況被告提起強制執
    行後，徐黃雪子本人業對被告提起本院91年度士簡字第599
    號債務人異議之訴事件，其於第一審時本主張系爭65萬元本
    票係偽造，嗣經第一審法院判決駁回其訴敗訴後，於上訴理
    由中則改稱該65萬元本票票款業已清償，對於系爭背書之真
    正即未爭執，業經本院調閱本院91年度士簡字第599 號民事
    事件卷宗核閱無訛。依常理如徐黃雪子確有遭人偽造背書之
    事實，焉有於收受本院89年度促字第86 27 號之支付命令時
    ，不提起異議，恁令其確定，復於上開債務人異議之訴上訴
    理由中未再主張偽造之事實，原告之主張，尚屬無據，而難
    採信。
  (四)被告以350 萬元票款列入分配有無理由？
    經查被告於92年12月22日以本院核發之89年度執字第12409
    號債權憑證為執行名義聲請參與分配，惟89年度執字第124
    09號債權憑證之債務人為姿筑有限公司、黃盈瑜、徐文從、
    徐黃雪子，並無徐世浩。原告主張系爭350 萬元之本票係徐
    文從、黃盈瑜所偽造云云，為被告所否認，原告雖以本院92
    年度簡字第341 號刑事判決為證，惟該刑事事件中黃盈瑜、
    徐文從自認於該350 萬元本票上所偽造者係徐世浩之簽名、
    蓋章，惟觀之該350 萬元本票，並無何徐世浩之簽名、蓋章
    ，顯見其2 人之自白與事實不符，不足採信，且該350 萬元
    本票上之徐黃雪子之簽名與65萬元本票上徐黃雪子之簽名，
    及本院91年度士簡字第599 號民事事件中送達回證上及上訴
    理由中之徐黃雪子簽名，肉眼比對即可辯識其字跡相同，且
    被告曾以本院89年度票字第2170號對姿筑有限公司、黃盈瑜
    、徐文從、徐黃雪子4 人，聲請本票裁定，本院89年7 月15
    日所為之裁定，為徐黃雪子本人親自收受，若果有遭偽造發
    票之情形，焉有不依法抗告，坐令其確定之理？原告復未舉
    證以實其說，其主張自不足採。
  (五)分配表中被告所分配之執行費54,290元有無理由？
    原告主張系爭200 萬元票款，不得列入本件執行參與分配，
    為有理由，一如前述，而系爭200 萬元票款在本件系爭分配
    表中執行處所列之執行費為5,992 元，為兩造所不爭執，是
    原告主張被告所分配之執行費54,290元中之5,992 元應扣除
    ，為有理由，其餘65萬元、350 萬元票款部分，被告既得列
    入分配，其則執行費自亦得優先受償，原告主張被告其餘執
    行費48,298元亦應扣除，為無理由。
六、系爭強制執行事件既係拍賣徐黃雪子單獨取得事實上處分權
    之系爭建物，則被告以其對徐黃雪子之系爭本票裁定為執行
    名義併入系爭強制執行事件執行，自得就拍賣所得之全部價
    金103 萬元與其他債權人按債權額比例分配而受清償，原告
    主張徐黃雪子個人之債權人僅得就拍賣所得價金4 分之1 分
    配，不得就拍賣所得全數價金分配，為無理由，不得採信。
    綜上各述，原告提起本件分配表異議之訴，主張系爭分配表
    中，被告以票面金額200 萬元本票實行分配，分配金額223
    ，808 元及以執行費5,992 實行分配，分配金額5,992 元，
    均應予扣除，不得參與分配部分之主，為有理由，應予准許
    ，其餘部分，為無理由，應予駁回。
七、本件事證已臻明確，兩造其餘攻擊防禦方法及舉證，核與判
    決無影響，毋庸一一論列，並此敘明。
八、訴訟費用負擔之依據：民事訴訟法第79條。
中    華    民    國    95    年    7     月    13    日
                      民事第一庭
                            法  官  陳靜芬
附表（本票）
┌──┬─────┬───┬───┬────┬────┐
│編號│票面金額  │發票日│到期日│發票人  │背書人  │
│    │（新臺幣）│期    │期    │        │        │
├──┼─────┼───┼───┼────┼────┤
│ 1  │  200萬元 │88年2 │89年2 │徐世浩  │徐文從  │
│    │          │月8日 │月7日 │        │黃盈瑜  │
├──┼─────┼───┼───┼────┼────┤
│ 2  │  65萬元  │88年4 │89年4 │徐世浩  │徐文從  │
│    │          │月10日│月9日 │黃盈瑜  │徐黃雪子│
├──┼─────┼───┼───┼────┼────┤
│ 3  │  350萬元 │88年12│89年4 │徐文從  │        │
│    │          │月21日│月8日 │徐黃雪子│        │
│    │          │      │      │黃盈瑜  │        │
│    │          │      │      │姿筑有限│        │
│    │          │      │      │公司    │        │
└──┴─────┴───┴───┴────┴────┘
以上正本係照原本作成。
如對本判決上訴須於判決送達後20日內向本院提出上訴狀
中    華    民    國    95    年    7     月    13    日
                            書記官  陳秀蘭


司法院資訊處製作；財團法人民間司法改革基金會備份。
